臺灣高等法院臺中分院民事判決
110年度上字第522號
上  訴  人  許英善
訴訟代理人  陳永裕
被  上訴人  李裕男
訴訟代理人  李烱璉
上列當事人間請求確認三七五租約法律關係不存在事件，上訴人
對於中華民國110年10月25日臺灣臺中地方法院110年度訴更一字
第7號第一審判決提起上訴，本院於111年3月8日言詞辯論終結，
判決如下：    
    主      文
上訴駁回。
第二審訴訟費用由上訴人負擔。
    事實及理由
壹、程序部分：
    本件經臺中高等行政法院以管轄錯誤為由，以109年度訴字
    第141號裁定移送原法院；原法院以訴訟標的為確定判決效
    力所及為由，以110年度訴字第223號裁定駁回上訴人之訴，
    嗣該裁定經本院以110年度抗字第188號裁定廢棄並發回原法
    院，原法院再以上訴人逾期未補正適格當事人、訴之聲明、
    事實及理由為由，以原判決駁回上訴人之訴；另以上訴人所
    為訴之變更不合法為由，以110年度訴更一字第7號裁定駁回
    上訴人訴之變更，該裁定復經本院以原法院未行使闡明前致
    程序有重大瑕疵為由，以110年度抗字第509號裁定廢棄並發
    回原法院，該部分非本院審理範圍，以下不為論述。
貳、實體部分：　　
一、上訴人主張：伊為坐落臺中市○○區○○段0000○0000○0000地號
    土地（重測前為：００段００小段382、382-2、382-3地號，下
    合稱系爭土地）之共有人，權利範圍如附表所示。系爭土地
    上原存在之三七五租約已於40年12月31日終止，且無續約情
    事，卻仍註記有三七五租約，經伊查詢始知係被上訴人與訴
    外人０００、０００及０００共同偽造臺灣省臺中縣肚社字第91號私
    有耕地租約書（下稱系爭租約），並持之向臺中市大肚區公
    所申請註記系爭土地上存有三七五租約，影響伊權益甚鉅。
    而系爭租約與臺中市大肚區公所留存之副本相較，紙質及內
    容均有所不同，出租人為「張德豊」，卻蓋「張德豐」之印
    文，且蓋有該副本所無之０００、０００及０００之印文，甚至有38
    年間不可能出現之原子筆及複寫紙字跡及54年間才有之春秋
    閣印花稅票，顯係偽造。伊為保障伊就系爭土地之權益，有
    提起本件訴訟之必要，且依內政部函釋，就租佃關係是否存
    在，只需部分出租人對承租人為起訴即可，並無各土地共有
    人必須合一確定之必要，伊既為系爭土地共有人之一，一人
    起訴即為適格當事人，無需將系爭土地之全體共有人列為當
    事人。爰依法提起本件訴訟，求為確認系爭租約不存在之判
    決。
二、被上訴人則以：上訴人提起本件訴訟有當事人不適格之情，
    不應准許等語置辯。
三、原審經審酌上訴人未將兩造以外之訟爭土地全體共有人列為
    本件訴訟當事人，為當事人不適格，定期命上訴人補正適格
    之當事人、訴之聲明、事實及理由，惟上訴人逾期未補正，
    爰不經言詞辯論，為上訴人敗訴之判決。上訴人不服原判決
    ，提起上訴，其上訴聲明為：㈠原判決廢棄；㈡確認兩造間就
    系爭土地並無三七五租約法律關係存在。被上訴人則答辯聲
    明：上訴駁回。
四、本院得心證之理由：　　
　㈠按當事人適格，乃指當事人就特定訴訟，得以自己之名義，
    為原告或被告之資格，亦即就特定訴訟有無實施訴訟之權能
    。以上訴人於109年9月26日具狀所寫訴之聲明五記載：「確
    認原告（按即上訴人）與訴訟參加人李裕男（按即被上訴人
    ）之間並無原告之所有權土地坐落台中市○○區○○段00000000
    000000號亦有三七五肚社九一號之租約（法律關係不存在）
    …」（見臺中高等行政法院109年度訴字第141號卷二第750頁
    ），足認上訴人係就系爭土地上之系爭租約是否存在為爭執
    ，其訴訟標的之法律關係應為系爭租約，且系爭租約之出租
    人既為系爭土地之各共有人即上訴人、中華民國、０００、０００
    及０００（見上開卷宗卷一第184、189、204頁，系爭土地之各
    共有人詳如附表所示），因法院就該租約存否之裁判，於各
    出租人間不得歧異，自應由其等一同起訴或被訴而視為一體
    ，不得分為數人處理，性質上應同時辯論並為全部之裁判，
    而有合一確定之必要。則本件訴訟標的對於系爭土地共有人
    既須合一確定，關於本件起訴之請求，上訴人、中華民國、
    ０００、０００、０００應一同起訴，始為當事人適格。
　㈡上訴人提起本件訴訟未列系爭土地其他共有人為原告，經原
    審裁定限期命其補正將系爭土地全體共有人列為訴訟當事人
    後，上訴人逾期未為補正，自難認其有訴訟當事人適格。原
    審因而依民事訴訟法第249條第2項第1款規定，以上訴人之
    訴有當事人不適格之情形，經命補正而未補正為由，判決駁
    回上訴人之訴，於法並無不當。
　㈢上訴人雖主張：伊前另有提起確認系爭土地中之重測前臺中
    市○○區○○段○○○段○000地號土地租賃關係不存在之訴訟，歷
    審訴訟程序均認其單獨作為訴訟當事人即屬適格，本件訴訟
    自無系爭土地共有人共同起訴之必要云云。然查，上訴人所
    稱之前案於一審起訴時（臺灣臺中地方法院103年度重訴字
    第201號），係以該382地號土地之全體共有人即上訴人、００
    ０、０００、０００共同起訴，嗣經許英善、０００及０００不服判決提
    起上訴（本院104年度重上字第84號、105年度重上更一字第
    36號），因訴訟標的之法律關係須合一確定，其等上訴效力
    及於０００，而並列其為視同上訴人，並無上訴人所稱同以系
    爭租約為爭執之前案，無須全體土地共有人併同起訴即為適
    格之情。是上訴人此部分主張，自無可採。
　㈣上訴人又主張：內政部85年11月23日台內地字第8511092號函
    已有提及：案經函准法務部85年11月7日法（85）律決28460
    號函以：「本案耕地租約部分出租人申請確認與承租人間無
    租佃關係存在疑義，事涉出租人與承租人間租賃關係（債權
    行為）之有無，似無各共有人必須合一確定之問題，尚無須
    由共有人全體共同行使之必要。」，本部同意上開法務部意
    見。可見確認租賃關係存在之訴訟，並無共有人全體共同起
    訴之必要等語，並提出該內政部函文為證（見原審更一卷第
    63至64頁，本院卷第27至29頁）。然當事人適格與否為原告
    起訴之訴訟上權利保護要件，應由法院依職權個案判斷是否
    具備，行政機關之解釋僅有參考性質，不生拘束本院之效力
    ，亦難採為上訴人有利之認定。是上訴人此部分主張，亦無
    可採。
五、綜上所述，原審依民事訴訟法第249條第2項第1款規定，以
    上訴人之訴有當事人不適格之情形，經命補正而未補正為由
    ，判決駁回上訴人之訴，核無違誤。上訴意旨指摘原判決不
    當，求予廢棄改判，為無理由，應駁回其上訴。
六、本件事證已臻明確，兩造其餘之攻擊或防禦方法及所用之證
    據，經本院斟酌後，認為均不足以影響本判決之結果，爰不
    逐一論列，附此敘明。
七、據上論結，本件上訴為無理由，爰判決如主文。
中　　華　　民　　國　　111 　年　　3 　　月　　29　　日
        　　    民事第五庭    審判長法　官  游文科
　　　　　　　　　　　　　　        法　官  吳崇道
　　　　　　　　　　　　　　　      法　官  楊珮瑛
正本係照原本作成。           
如不服本判決，應於收受送達後20日內向本院提出上訴書狀，其
未表明上訴理由者，應於提出上訴後20日內向本院補提理由書狀
（均須按他造當事人之人數附繕本）。因疫情而遲誤不變期間，
得向法院聲請回復原狀。
上訴時應提出委任律師或具有律師資格之人之委任狀；委任有律
師資格者，另應附具律師資格證書及釋明委任人與受任人有民事
訴訟法第四百六十六條之一第一項但書或第二項所定關係之釋明
文書影本。如委任律師提起上訴，應一併繳納上訴裁判費。

                                    書記官  金珍華
　　　　　　　　　　　　　　　　　　
中　　華　　民　　國　　111 　年　　3 　　月　　29　　日




附表：
土地地號（均為臺中市大肚區福吉段，以下僅略稱其地號數） 左列土地之共有人 各共有人之權利範圍 1164地號 ０００ 1/8  ０００ 1/8  李裕男（即被上訴人） 1/2  ０００ 1/8  許英善（即上訴人） 1/8 1165地號 中華民國 1/2  ０００ 1/6  ０００ 1/6  許英善（即上訴人） 1/6 1166地號 中華民國 1/2  ０００ 1/6  ０００ 1/6  許英善（即上訴人） 1/6